臺灣高等法院臺中分院民事判決　94年度家上易字第8號
上　訴　人　庚○○
　　　　　　己○○
　　　　　　癸○○
　　　　　　　　　　　達代收人　甲○○
　　　　　　壬○○
上　一　人
訴訟代理人　甲○○
上四人共同
訴訟代理人　黃俊昇律師
　　　　　　陳世煌律師
上　一　人
複　代理人　乙○○
被　上訴人　戊○○
上列當事人間請求確認繼承權不存在事件，上訴人對於民國94年
3月16日臺灣彰化地方法院93年度家訴字第24號第一審判決提起
上訴，經本院於94年8月31日言詞辯論終結，判決如下：
    主  文
上訴駁回。
第二審訴訟費用由上訴人連帶負擔。
    事實及理由
一、本件上訴人主張：
    (一)按確認之訴，非原告有即受確認判決之法律上利益者，不
　　　得提起，民事訴訟法第二百四十七條定有明文。法律關係
  　　之存在與否不明確，致原告在私法上之地位有受侵害之危
    　險，而此危險得以對於被告之確認判決除去之者，即得依
      民事訴訟法第二百四十七條之規定提起確認之訴（最高法
　　　院五十二年台上字第一九二二號判例參照）。緣上訴人之
  　　父楊連方已於民國九十三年六月二十一日凌晨二時三十五
    　分許死亡，其繼承關係已經發生，而被上訴人是否為楊連
    　方之再婚配偶，對楊連方遺產有無繼承權，與上訴人之間
　　　有重大影響，足致上訴人在私法上之地位有受侵害之危險
  　　，而此危險得以對被上訴人確認判決除去之，故上訴人就
    　本件訴訟，即有受確認判決之法律上利益。
    (二)次按結婚，應有公開儀式及二人以上之證人；經依戶籍法
　　　為結婚之登記者，推定其已結婚，民法第九百八十二條定
  　　有明文；又結婚不具備第九百八十二條第一項之方式者，
    　無效，同法第九百八十八第一款另有明文。查上訴人之父
      楊連方於四十四年十一月五日與陳阿呅結婚，兩人育有上
　　　訴人等四名子女，嗣陳阿呅於五十八年九月二十三日死亡
  　　後，楊連方於六十年間結識被上訴人，二人進而同居，楊
    　連方並將被上訴人以寄居之名義入籍，嗣於九十二年間，
　　　上訴人向戶政機關申請戶籍謄本時，竟發現被上訴人業於
  　　六十二年十二月三日登記為楊連方之配偶（結婚日期為六
    　十二年十一月三十日）。經查楊連方與被上訴人同居時，
      上訴人癸○○已十三歲、庚○○已十一歲、壬○○已八歲
　　　，均已有識別能力，然自楊連方與被上訴人同居至今，上
  　　訴人從未聽聞楊連方或被上訴人提及渠等已結婚之事，更
    　從未參加過渠等結婚之公開儀式，經查訪親友及鄰居亦無
　　　人曾參加過渠等結婚之公開儀式或知曉渠等已結婚之事，
  　　從而楊連方與被上訴人並無舉行結婚之公開儀式，是該結
    　婚不具備民法第九百八十二條第一項之要件而無效，被上
      訴人並非楊連方之配偶。
    (三)戶政機關為結婚登記，須有雙方當事人之戶口名簿、國民
　　　身分證、印章（或簽名）及結婚證書，查楊連方與被上訴
  　　人為結婚之申請時，並無出具結婚證書，該結婚登記之申
    　請已有瑕疵，且渠等之結婚申請書上所填寫之證人「張陳
      邁碟」（另一證人鄭明宗已歿），經查證並無此人，僅有
　　　一姓名為「張邁碟」之人，另張邁碟本人亦於原審九十二
  　　年度婚字第二八七號案件中陳稱並無當過證婚人云云，是
    　楊連方與被上訴人之結婚，除未具備二人以上之證人外，
　　　結婚登記申請書亦顯有偽造之嫌，從而推翻楊連方與被上
  　　訴人結婚之登記。
    (四)結婚申請書上所填寫之證人張邁碟，於原審審理中到庭具
      結後證稱：「（問：對於結婚登記申請書上你的簽名蓋章
      有何以意見？）不是我寫的。印章也不是我的，我知道楊
      連方與戊○○同居，我先生張金印當時在戶政機關當秘書
　　　，他已經過世四年之久，當時是我先生幫他們辦結婚登記
  　　的，他回來有告訴我，他幫他們辦結婚登記，我先生與楊
    　連方是好朋友，印章是何人刻的，我並不知道，申請書上
      的字也不是我先生寫的，我先生的字我認得，我先生辦完
      之後告訴我，但我不知道何時辦的，我也沒有去喝喜酒。
　　　」，由此可見前揭結婚登記申請書，乃係出於被上訴人所
  　　偽造。又證人籃楊芙蓉係楊連方之三姊，到庭證稱：「我
    　弟弟曾經告訴我，他沒有娶戊○○，只是同居而已，當時
　　　戊○○還有先生孩子，我沒有吃他們的喜宴，因為我常常
  　　回到娘家，他們如果有宴客，我一定會吃到。」顯然楊連
    　方與被上訴人間，並無舉行結婚之公開儀式，從而被上訴
      人並非楊連方之配偶。又籃楊芙蓉亦證稱：「被上訴人與
　　　楊連方同居時，曾被他先生抓回去，來來去去」云云，但
  　　此段陳述，筆錄漏未記載，原審聽到證人此段敘述，乃當
    　庭命被上訴人補提渠與前夫陳朝山之結婚、離婚之戶籍資
      料，由被上訴人之戶籍謄本記事欄記載「民國四四年十二
　　　月三日與陳朝山結婚冠夫姓住址變更，民國六十年四月廿
  　　一日與陳朝山離婚，同時住址變更本鎮下坪里枋坪巷四號
    　林佛生戶內」等，以及被上訴人於六十年五月十七日轉入
　　　楊連方戶籍寄居，與籃楊芙蓉之證言相互核對，可知被上
  　　訴人於與陳朝山婚姻關係存續中，即拋夫棄子至楊連方家
    　中與楊連方同居。本件被上訴人若真有與楊連方舉行結婚
      之公開儀式，則何須偽造結婚登記申請書。
    (五)上訴人於本院補稱：
　　　經依戶籍法為結婚之登記者，推定其已結婚，民法第九
  　　　百八十二條第二項固定有明文，但此所謂登記，自係指
　　　　合法無瑕疵之結婚登記而言，如該登記已具瑕疵而不合
  　　　法，自不生推定已結婚之效力，此應為當然之解釋。查
    　　：
    　　1.被上訴人之結婚登記申請書，以張邁碟為證婚人之一
　　　　　，而張邁碟於台灣彰化地方法院（下稱彰化地院）九
  　　　　十二年婚字第四八七號確認婚姻不成立案件，具狀陳
　　　　　明陳報人張邁碟與楊連方情同姐弟，將近四十餘年交
  　　　　情，有關本案件，陳報人確實一些關係都不清楚，也
　　　　　不知情況，並無當過證婚人，請庭上明查。
        2.依被上訴人之結婚登記申請書，被上訴人與楊連方結
　　　　　婚日期為六十二年十一月三十日，結婚地點為男方自
  　　　　宅之彰化縣二水鄉裕民巷四號，但據被上訴人並所舉
    　　　證人卻稱被上訴人於六十二年十一月十五日在同鄉○
      　　○路四八號喜宴，依被上訴人之主張除喜宴外，並無
　　　　　任何結婚儀式，二者不相符合。
　　　　3.由諸上情，顯見二水戶政事務所據以結婚登記之結婚
  　　　　登記申請書，係出於偽造並非真實，依此不真實被偽
　　　　　造之結婚登記申請書所為之結婚登記，自屬有瑕疵而
  　　　　無效，應不生推定其已結婚之效力。查結婚須登記，
　　　　　但如不具備民法上要件，則縱經登記亦不能成立合法
  　　　　的配偶關係（最高法院三十三年永上字三五號），故
　　　　　被上訴人應明確陳明於何時、何地辦理喜宴。
      被上訴人主張被上訴人與楊連方二人於六十二年十一月
　　　　間結婚時，因雙方均係再婚不願過於張揚，且當時經濟
  　　　狀況欠佳，乃因陋就簡在鄭阿玥之住處宴客，與宴者均
　　　　知是被上訴人與楊連方之結婚喜宴。其與宴當中之人現
  　　　仍在世者，僅有鄭阿玥、許進榮等數人。於原審九十二
    　　年婚字四八七號事件陳明：「我與楊連方於六十二年十
      　一月十五日宴客，由我自己辦一桌請客」，並提出參與
　　　　宴會人員之名單。又同案同年月日證人鄭阿玥證稱：「
  　　當時請客的地點在二水鄉○○路四十八號被告住址，當
  　　　時是我於五十年間向張金印承租的，我就住在那裡，當
　　　　時在那裡宴客，‧‧，我與楊連方是生意往來的朋友，
  　　　又住隔壁，楊連方說他二度結婚不要太張揚，我說還是
　　　　要請在一起的好朋友像兄弟一樣，應該祝賀一下，所以
  　　　當時在我家辦喜宴，請了很多砂石車的司機，他有特別
　　　　邀請他的二個同學許進榮、吳文進，當時楊連方都帶著
  　　　他的小兒子。」等語；證人許進榮亦於該案審理時結證
　　　　：「（問：你當時有無參加被上訴人二人〔指楊連方、
  　　　戊○○〕結婚宴客？）答：有的，我與楊連方是小學同
　　　　學，當天有參加，當天我在田裡碰到他，他邀請我晚上
  　　　去參加他的喜宴，我說好，當晚還有些人我並不認識。
    　　」等語，被上訴人復於該案庭呈鄭阿玥九十二年十一月
      　四日民事陳述狀，其中書明「．．．（喜宴）由從事運
　　　　輸工作之友人敦促宴請．．．因其宴請諸人多為從事運
  　　　輸工作之友人，白天須上班，故時間可肯定係在下午．
    　　．．地點文昌路四八號楊連方住宅現址，原有陳述人夫
　　　　婦之寮舍，專供砂石車來往登記休憩之所．．．該寮舍
  　　　屬違章，故在民國六十二年底以前無門牌號碼．．．」
　　　　惟被上訴人之陳述及證人之證言，並非事實，茲更陳述
  　　　如下：
　　　　1.楊連方之原配陳阿呅於五十八年九月二十三日亡故，
  　　　　被上訴人於六十年四月二十一日與原配陳朝山離婚。
　　　　楊連方於陳阿呅亡故後之四年，被上訴人於離婚後二
  　　　　年相互結婚，此依當時社會一般觀念極其正常，親戚
　　　　　朋友不會有人反對，縱使因再婚不願過於張揚，亦會
  　　　　邀請至親好友參加，絕不可能於他人所有極其簡陋之
    　　　寮舍舉行彼所謂之公開儀式－喜宴，而無任何至親好
      　　友參加。
　　　　2.楊連方該時從事砂石業之買賣，生意興隆，除擁有自
  　　　　己駕駛之運砂拼裝車外，並擁有當時最大之六輪大運
　　　　　砂卡車，僱有司機，經濟情形甚佳，那來因經濟狀況
  　　　　欠佳，因陋就簡而只辦一桌喜宴，且於他人之寮舍辦
    　　　喜宴？
　　　　3.證人鄭阿玥之證言前後不一，不足置信，此可由誰促
  　　　　使辦喜宴？鄭阿玥初則證稱「我」，繼則改稱「．．
    　　　．從事運輸工作之友人」，可見一斑。
　　　　4.據證人許進榮證稱「喜宴當天我在田裡碰到楊連方，
  　　　　他邀請我晚上去參加他的喜宴」。惟依之一般常情，
　　　　　邀請他人參加喜宴，尤其是只席開一桌之喜宴，當會
  　　　　在數天或十數天前邀請，那裡會有在喜宴當天偶而在
    　　　田裡碰到時，才邀請之理？
　　　　5.喜宴係因從事運輸工作之友人敦促而宴請，喜宴請了
  　　　　很多砂石車的司機，但姑不論被上訴人所提參與喜宴
　　　　　人士之名單並無砂石車的司機，且喜宴只辦一桌，充
  　　　　其量能參與喜宴者，亦只有十人許，扣除楊連方、被
　　　　　上訴人、鄭阿玥夫婦、楊連方同學二人、戶政所職員
  　　　　張金印外，只剩空席三人，更無可能請了很多砂石車
    　　　的司機，顯見其證言之不足採。
      被上訴人主張渠有辦理喜宴一桌，亦即已有結婚之公開
　　　　儀式云云，係以鄭阿玥及許進榮之證言為其唯一證據，
  　　　但該等證言並非事實，不足採信，已如上述，況按諸習
　　　　俗及常情，凡結婚必亦告知最親近之朋友及親戚，尤其
  　　　是自己之子女，然查：
　　　　1.情同姐弟有四十年交情之張邁碟，根本不知悉楊連方
  　　　　有舉辦喜宴，詳如前述。
　　　　2.證人籃楊芙蓉到庭陳述：「我弟弟曾經告訴我，他沒
  　　　　有娶戊○○（即被上訴人），只有同居而已．．．我
　　　　　沒有吃他們的喜宴，因為我常常回到娘家，他們如果
  　　　　有宴客，我一定會吃到．．．」等語，其不知楊連方
    　　　與被上訴人有公開儀式辦理喜宴之事，足以證明並未
      　　有舉行公開儀式。
　　　　3.被上訴人不否認楊連方之子女即本件上訴人當時不知
  　　　　楊連方與被上訴人舉辦系爭喜宴之事，但辯稱「楊連
　　　　　方與我結婚時，原告等人都還是孩子，他們怎會知道
  　　　　當時的狀況」，但當時上訴人癸○○十六歲、上訴人
    　　　庚○○十四歲、上訴人壬○○十一歲、上訴人己○○
      　　九歲，怎可能因小孩而不知道當時的狀況？其辯詞顯
　　　　　悖常情不足採，且亦可反證鄭阿玥之證詞「．．．當
  時即喜宴時楊連方都帶著他的小兒子」，並非事實。
        4.被上訴人主張舉行結婚儀式（喜宴）地點之寮舍，其
　　　　　所在位置在六十二年底，尚甚為偏僻，孤立於文昌路
  　　　　旁，自寮舍往西不遠處即達濁水溪河床地，東往名間
　　　　寮舍兩側及後側除有少量綠竹外，遍地野蔓荊棘，對
　　　　　面之文昌路另一側則為甘蔗園，自寮舍往西至濁水溪
  　　　　，殆無住戶，往東約一百多公尺始見人煙，該段路上
　　　　　白天少行人，晚上無路燈罕有人行。該寮舍大小約二
  　　　　坪，內置桌子及數張椅子以供砂石車往來登記及司機
    　　　休息之用，此外，空無一物，既無電亦無水之設備，
　　　　　不只不是鄭阿玥之住家，且亦無任何人住居於該舍。
  　　　　查楊連方於結婚登記前，已與被上訴人在楊連方所有
    　　　具有水電之二水鄉裕民村裕民巷四號同居，如楊連方
　　　　　要辦理喜宴，按諸常情，亦會在裕民巷四號自宅舉行
  　　　　，焉有跑到他人所有徒有四壁屋頂，內空無一物，復
　　　　　無水電，專供砂石車司機登記休憩之寮舍舉行喜宴之
  　　　　理？又系爭寮舍在該時並無電燈照明，謂為十一月份
    　　　寒夜摸黑辦喜宴，從下午六、七點開宴，直至下午約
　　　　　八時許，主賓十數人，在伸手不見五指之二坪大小，
  　　　地處偏僻之寮舍開宴做為結婚儀式云云，殆不能想像
  　　　　，應為事理之所無，其無系爭喜宴之舉行，亦極顯然
    　　　。
      依被上訴人之主張渠之結婚儀式為「辦過喜宴一桌」，
　　　　而所謂之「喜宴一桌」，亦為其唯一之結婚儀式。姑不
  　　　論楊連方、被上訴人未嘗辦過「喜宴」，已如上述，退
　　　　萬步言，縱認其有此喜宴，亦不符合民法第九百八十二
  　　　條第一項前段「結婚應有公開儀式」之規定，蓋：
        1.所謂公開之儀式係指結婚之當事人應行定式之禮儀，
　　　　　使不特定人得以共聞共見認識其為結婚者而言（五十
  　　　　一年度台上字五五一號判例）。又院字第一七０一號
　　　　　：「一男女二人，約證婚人二人及親友數人，在旅館
  　　　　之一房間內舉行結婚儀式，其結婚既係在旅館之一房
　　　　　間內，自須有足使一般不特定之人均可知悉之表徵而
  　　　　得共見者，始得認為公開。二男女二人，約證婚人二
　　　　　人及親友數人，在旅館之宴會廳置酒一席，如其情狀
  　　　　無從認為舉行結婚儀式，雖其主觀以為舉行婚禮，仍
　　　　　不得謂有公開之儀式。三男女二人，在某一官署內舉
  　　　　行婚禮，如無足使一般不特定之人均可知悉之表徵而
    　　　得共見者，縱有該署之長官及證婚人二人在場，仍不
      　　得謂有公開之儀式」。
　　　　2.楊連方與被上訴人結婚時既未祭拜祖先，亦未燃放鞭
  　　　　炮，在其門上更無張燈結綵，雖在他人所有專供砂石
　　　　　車司機登記及休息，地處偏僻四周無鄰居之寮舍於下
  　　　　午六時許宴開一桌，但無任何足使一般不特定之人均
    　　　可知悉該宴為結婚儀式之表徵，已難謂公開之結婚儀
　　　　　式。況該寮舍無水無電，路無路燈，於十一月份之寒
  　　　　夜摸黑置酒一席，亦難為不特定人知悉其在宴客，更
　　　　　不可能知悉係為結婚而辦喜宴，此豈得謂為結婚之公
  　　　　開儀式？該宴實不足使一般不特定人知悉有喜事進行
    　　　而謂有結婚之公開儀式。
      訴訟法上之證據，除直接證據外，尚有間接證據，其於
　　　　日常生活上有某種事實（情況）之存在，足以推翻待證
  　　　事實之證據，即為間接證據（又稱情況證據）（四十八
　　　　年度台上字第一五五九號），所謂情況證據，固不以能
  　　　直接證明待證事實為必要，但該資為證據之情況，必須
　　　　能本於經驗法則或依推論方式證明待證事實之存在（五
  　　　十九年度台上字一六八二號），法院以事實上之推定，
　　　　認定待證事實時，仍應依經驗法則，本於已明瞭之間接
  　　　事實以推定待證事實之真偽（七十四年度台上字第一三
    　　四號）。依上所述，與楊連方情同姐弟近四十年交情之
　　　　張邁碟、楊連方之四個子女、與楊連方感情甚睦時常有
  　　　往來之姐姐籃楊芙蓉、及楊連方之親族內，竟無一人知
　　　　悉或並參加楊連方與被上訴人之喜宴，顯悖常理，此應
  　　　係違反常情之異常狀態，應為事理之所無。查其應知能
　　　　知而不知有此喜宴，按諸上述間接證據，自應足證明並
  　　　無有此所謂之喜宴存在，原審認「證人張邁碟、藍楊芙
　　　　蓉二人所陳述，係未參加被上訴人與楊連方之公開儀式
  　　　，屬於消極事實，但不能因此推論被告與楊連方未舉行
　　　　結婚之公開儀式的積極事實」，似不無商搉之餘地。
      鈞院九十三年家上字第三二號確認婚姻關係不成立案件
        之既判力，不及於本件訴訟：
        1.既判力之發生，係以為確定判決之事實審言詞辯論終
　　　　　結時，當事人主張或否認之法律關係為基礎。申言之
  　　　　，即僅關於其言詞辯論終結前所提出或得提出而未提
　　　　　出之攻擊或防禦方法有既判力。在為確定判決之事實
  　　　　審言詞辯論終結後所生之新事實，則為該確定判決之
　　　　　既判力所不及。例如甲向乙為終止租賃契約之意思表
  　　　　示，請求遷讓房屋，雖經確定判決認為無終止之原因
　　　　　而駁回其訴，但其後復有終止租賃契約之新事實發生
  　　　　時，甲得再為終止之意思表示，請求乙遷讓房屋，而
　　　　　不受前確定判決之既判力拘束是（二九上一二四四判
  　　　　）。又如離婚之訴經判決確定後，如以後有請求離婚
    　　　之新事實發生，當事人自得據以起訴，不能以一事再
      　　理論（二０上二五三七判）。
        2.本件上訴人前以楊連方及被上訴人為被告，訴請「確
　　　　　認被告楊連方、戊○○間婚姻關係不成立」（彰化地
  　　　　院九十二年婚字第四八七號），經該院以楊連方現尚
　　　　　生存，因而上訴人提起該件訴訟，並無即受確認判決
　　　　　之法律上利益，上訴人之訴為無理由，而駁回上訴人
  　　　　之訴。上訴人不服上訴（鈞院九十三年家上字第三二
　　　　　號）。但於準備程序期日之九十三年三月十五日當庭
  　　　　撤回上訴而告確定，此有上述各案卷可資覆核。
        3.楊連方於上述判決確定後之九十三年六月二十一日亡
　　　　　故，此有死亡證明書可據，而本件訴訟於楊連方亡故
  　　　　後之九十三年七月十二日提起，按諸上述理由，鈞院
　　　　　九十三年台上字第三二號之既判力，自不及於本件訴
  　　　　訟。
      綜上所述，楊連方與被上訴人並無舉行結婚之公開儀式
  　　　，更未有二人以上之證人，是渠等之婚姻自屬無效，被
    　　上訴人非楊連方之配偶，對楊連方之遺產不具備繼承人
      　之資格，爰為上訴聲明，求為判決：
        1.原判決廢棄。
        2.確認被上訴人就被繼承人楊連方之遺產繼承權不存在
          。
        3.第一、二審訴訟費用由被上訴人負擔。
二、被上訴人對於上訴人主張：(一)楊連方為上訴人之父，楊連方
    於四十四年十一月五日與陳阿呅結婚，兩人育有上訴人等四
    名子女，嗣陳阿呅於五十八年九月二十三日死亡後，楊連方
    於六十年間結識被上訴人，二人進而同居，楊連方並將被上
　　訴人以寄居之名義入籍；(二)嗣於九十二年間，上訴人向戶政
  　機關申請戶籍謄本時，發現被上訴人業於六十二年十二月三
　　日登記為楊連方之配偶（結婚日期為六十二年十一月三十日
  　）；(三)楊連方已於九十三年六月二十一日死亡等事實，固不
    加爭執，但以下列諸語為辯：
    (一)經依戶籍法為結婚之登記者，推定其已結婚，民法第九百
　　　八十二條定有明文。被上訴人與楊連方既已依戶籍法為結
  　　婚登記，法律上推定已結婚，則上訴人否認此一推定之事
    　實，應就其主張未有結婚儀式之事實，負舉證之責任，若
　　　上訴人不能舉證以證實其主張之事實為真實，則被上訴人
  　　就其抗辯事實即令不能舉證，或所舉證據尚有疵累，亦應
    　駁回上訴人之請求。
  　(二)結婚之儀式繁簡如何，民法並未限定，被上訴人與楊連方
    　二人於六十二年十一月間結婚時，因雙方均係再婚，不願
      過於張揚，且當時經濟狀況欠佳，乃因陋就簡，在鄭阿玥
      之住處宴客，與宴者均知是被上訴人與楊連方之結婚喜宴
　　　。其與宴當中之人現仍在世者，僅有鄭阿玥、許進榮等數
  　　人。
  　(三)又上訴人癸○○於六十四年十二月四日與甲○○結婚除本
　　　籍、上訴人庚○○於七十四年六月十日與陳春美結婚，七
  　　十六年二月三日住變遷出、上訴人壬○○於七十六年一月
    　十三日與蔡英欣結婚住變遷出、上訴人己○○於八十年五
　　　月三日與陳淑娟結婚，同年五月三日陳淑娟遷入本籍，前
  　　後經過四次戶籍異動，可見上訴人於六十四年、七十四年
    　、七十六年及八十年，即已知被上訴人與楊連方已結為夫
　　　妻之事實。上訴人不於楊連方身體尚健康的狀態下提起確
  　　認婚姻關係不成立之訴，迨楊連方（即上開婚姻關係不成
    　立訴訟之被上訴人）已成植物人始提起訴訟，並於楊連方
      死亡後再對被上訴人提確認繼承權不存在之訴，其心可疑
      。
    (四)被上訴人嫁給楊連方之前曾經有婚姻關係，後來離婚才與
　　　楊連方結婚，如果是同居關係，被上訴人那會照顧楊連方
  　　二十多年。
    (五)綜上所述，爰為答辯聲明，求為判決：
      上訴駁回。
      訴訟費用由上訴人負擔。
三、兩造不爭執之事實：
    (一)楊連方為上訴人之父，楊連方於四十四年十一月五日與陳
      阿呅結婚，兩人育有上訴人等四名子女，嗣陳阿呅於五十
      八年九月二十三日死亡後，楊連方於六十年間結識被上訴
      人，二人進而同居，楊連方並將被上訴人以寄居之名義入
      籍。
　　(二)嗣於九十二年間，上訴人向戶政機關申請戶籍謄本時，發
  　　現被上訴人業於六十二年十二月三日登記為楊連方之配偶
    　（結婚日期為六十二年十一月三十日）。
    (三)楊連方已於九十三年六月二十一日死亡。
　　以上兩造不爭執之事實，尚據證人張邁碟證述在卷，復有戶
  　籍謄本、彰化縣二水鄉戶政事務所九十二年九月二十六日彰
    二戶字第０九二０００二六七四號函影本一件、結婚登記申
    請書影本等件在卷可參，則此部分之事實，自可認定。
四、當事人爭點的論斷：本件兩造之爭點，厥為被上訴人與楊連
    方間之婚姻是否合法有效乙節而已，茲分述如下：
　　(一)按確認法律關係之訴，非原告有即受確認判決之法律上利
  　　益者，不得提起，民事訴訟法第二百四十七條第一項前段
    　定有明文。又法律關係之存在與否不明確，致原告在私法
      上之地位有受侵害之危險，而此危險得以對於被告之確認
　　　判決除去之者，即得依民事訴訟法第二百四十七條之規定
  　　提起確認之訴，最高法院五十二年度台上字第一九二二號
    　著有判例要旨可資參照。經查楊連方已於九十三年六月二
　　　十一日死亡，為兩造所不加爭執，已如前述，復有死亡證
  　　明書一紙在卷可稽，是其繼承關係業已經發生。又被上訴
    　人是否為楊連方之配偶，對楊連方之遺產有無繼承權之關
      係存否，核與上訴人間有相當性影響，且此不明確關係，
      足使上訴人在私法上之地位有受侵害之危險，但得藉由對
      被上訴人為確認判決除去之，是上訴人就本件訴訟即有受
      確認判決之法律上利益，要屬當然。
    (二)次按結婚形式要件，應有公開儀式及二人以上之證人；經
　　　依戶籍法為結婚之登記者，推定其已結婚，民法第九百八
  　　十二條定有明文。又民法第九百八十二條第二項，係於七
    　十四年六月三日修正公布，因該項係就程序上移轉舉證責
　　　任所為之特別規定，依程序從新之原則，不受修正後民法
  　　親屬篇施行法第一條後段有關實體不溯既往規定之限制，
    　最高法院七十九年度台字第二二一九號著有判例要旨可資
      參照。查被上訴人與楊連方既已依戶籍法為結婚之登記，
　　　業如上論，揆諸前開規定，推定其二人已結婚，自無庸贅
  　　論。
  　(三)上訴人主張被上訴人與楊連方未為結婚，且未聽聞或參加
    　彼等二人結婚之公開儀式，而結婚登記申請書亦有瑕疵乙
      節，應負舉證責任。然上訴人就上開待證事實，固提出死
　　　亡證明書乙紙、戶籍謄本一件、彰化縣二水鄉戶政事務所
  　　九十二年九月二十六日彰二戶字第０九二０００二六七四
    　號函影本一件、結婚登記申請書影本一件、陳報狀影本一
      件、財政部台灣省中區國稅局九十一、九十二年度綜合所
　　　得稅各類所得資料清單、全國贈與資料清單及財產歸屬資
  　　料清單各一件為證，及聲請證人張邁碟、藍楊芙蓉到庭證
    　述：沒有去參加被上訴人與楊連方之喜宴，暨聲請傳訊證
      人辛○○、丙○○、丁○○等人，以證明被上訴人主張舉
      辦喜宴之地點，係一無水無電，且甚為偏僻之療舍云云；
      然查：
      經本院依職權調閱原審九十二年度婚字第四八七號確認
　　　　婚姻關係不成立事件卷宗，證人即參加被上訴人喜宴之
  　　　人鄭阿玥於九十二年九月十九日於該案審理時結證：「
    　　當時請客的地點在二水鄉○○路四十八號被上訴人住址
　　　　，當時是我於五十年間向張金印承租的我就住在那裡，
  　　　當時在那裡宴客‧‧‧我與楊連方是生意往來的朋友，
    　　又住隔壁，楊連方說他二度結婚不要太張揚，我說還是
　　　　要請在一起的好朋友像兄弟一樣，應該祝賀一下，所以
  　　　當時在我家辦喜宴，請了很多砂石車的司機，他有特別
    　　邀請他的二個同學許進榮、吳文進，當時楊連方都帶著
      　他的小兒子。」等語；證人即參加被上訴人喜宴之人許
        進榮亦於該案審理時結證：「（問：你當時有無參加被
      　上訴人二人（指楊連方、戊○○）結婚宴客？）答：有
        的，我與楊連方是小學同學，當天有參加，當天我在田
　　　　裡碰到他，他邀請我晚上去參加他的喜宴，我說好，當
  　　　晚還有些人我並不認識。」等語，此有上開卷宗第三十
    　　四、第三十五頁之言詞辯論筆錄可考，核與被上訴人所
　　　　述「因雙方均係再婚，不願過於張揚，乃因陋就簡，在
  　　　鄭阿玥之住處宴客，與宴者均知是被上訴人與楊連方之
    　　結婚喜宴。其與宴當中之人現仍在世者，僅有鄭阿玥、
　　　　許進榮等數人。」之情節相符。
      證人張邁碟於原審審理時，固到庭具結陳述：「不是我
　　　　寫的，印章也不是我的，我只知道楊連方與戊○○同居
  　　　‧‧‧我先生與楊連方是好朋友，印章是何人刻的，我
    　　並不知道，申請書上的字也不是我先生寫的，我先生的
      　字我認得，我先生辦完之後告訴我，但我不知道何時辦
　　　　的，我也沒有去喝喜酒。」云云；另證人即楊連方之姊
  　　　籃楊芙蓉亦到庭陳述：「我弟弟曾經告訴我，他沒有娶
    　　戊○○（即被上訴人），只有同居而已，當時戊○○還
　　　　有先生孩子，我沒有吃他們的喜宴，因為我常常回到娘
  　　　家，他們如果有宴客，我一定會吃到．．．」云云；然
    　　查證人張邁碟、藍楊芙蓉所陳述之內容，雖可證明彼等
      　未參加被上訴人與楊連方之婚宴，但不能憑此即推論被
        上訴人與楊連方未舉行結婚之公開儀式，不言可喻，且
        由證人張邁碟之證述，復可佐證被上訴人與楊連方之結
        婚登記，確屬真實，至為灼然；再者，被上訴人與楊連
        方均屬二度婚姻，觀諸卷附戶籍謄本即明，稽諸上訴人
        所自陳：「籃楊芙蓉亦證稱：『被上訴人與楊連方同居
　　　　時，曾被他先生抓回去，來來去去』云云，但此段陳述
  　　　，筆錄漏未記載」之情節，及證人鄭阿玥所述「因楊連
    　　方不願張揚，僅邀請朋友在家辦喜宴」等語，顯然於當
      　時之舊時代，並非當初時下之人所認同與鼓勵之事，自
        然不會張揚，此與事理無違，彰彰明甚。
      證人辛○○、丙○○、丁○○等人，於本院審理時，雖
        亦到庭證稱被上訴人所主張舉辦喜宴之地點，係一無水
        無電，且甚為偏僻之療舍云云；惟按結婚之儀式繁簡如
  　　　何，民法並未限定，稽諸證人鄭阿玥、許進榮亦均證稱
    　　參加喜宴知悉係被上訴人與楊連方結婚等情，本院認為
      　證人辛○○、丙○○、丁○○等人之證詞，尚不能執為
        有利於上訴人之認定。又被上訴人陳述舉辦「喜宴」之
        地點、過程，縱或與證人鄭阿玥、許進榮所述，稍有不
        同或前後不一之情，然本院審酌被上訴人與楊連方舉行
        結婚公開儀式之時間，距今已逾三十載，年代久遠，親
        歷其境之人，或因個人之年齡、記性或身體狀況不同，
        以致有模糊不清之印象，亦屬事理之常，究不能因彼等
        所陳，稍有不同，即遽予否認渠等所陳事實之真正，自
        不待言。至上訴人於本院審理時，另聲請傳訊之證人子
        ○○，上訴人於本院準備程序業已表明捨棄該證人，本
        院自無再加傳喚之必要，附此敘明。
    (四)又遷徙登記，應以本人或戶長為申請人，為戶籍法第四十
　　　二條所明定，徵之上訴人曾分別於六十四年、七十六年及
  　　八十年間，辦理過四次戶籍異動，觀諸卷附戶籍謄本自明
    　，則於遷出、遷入戶籍之際，即應知悉被上訴人與楊連方
　　　為婚姻登記而成為夫妻之事實，然上訴人或楊連方於知悉
      該結婚登記後，歷經相當時日，均未對於該結婚登記提出
      質疑，如謂該結婚登記非屬真實，顯與常情有違；至上訴
      人雖陳稱戶籍遷移，係被上訴人所辦理云云，但未提出任
　　　何事證以圓其說，自難認上訴人上開之陳詞為真實，無待
  　　多言。
五、綜上所述，本院認為被上訴人與楊連方之婚姻，已有形式上
    之要件，其婚姻合法有效，楊連方既已死亡，被上訴人為楊
    連方之配偶，依民法第一千一百三十八條之規定，被上訴人
    當然為楊連方之法定繼承人，依法享有遺產繼承權。故上訴
　　人請求確認被上訴人對於楊連方之遺產繼承權不存在云云，
  　核無理由，不應准許。原審為上訴人敗訴之判決，並無不合
    。上訴意旨指摘原判決不當，求予廢棄改判，為無理由，應
    予駁回。
六、本件事證已臻明確，兩造其餘攻擊防禦方法及所舉證據，與
    本件判決結果均無影響，爰不逐一論述，附此敘明。
七、據上論結，本件上訴為無理由，依民事訴訟法第449條第1項
    、第85條第2項，判決如主文。
中　　華　　民　　國　　94　　年　　9  　 月　　 7  　日
                      家事法庭審判長法　官  林陳松
                                    法　官  王重吉
                                    法　官  李寶堂
以上正本係照原本作成。
不得上訴。
                                    書記官  李妍嬅
中　　華　　民　　國　　94　　年　　9 　　月　　8 　　日
                                        　　　　　　　Ｂ
